【裁判字號】    89,上訴,1110
【裁判日期】    890511
【裁判案由】    詐欺等
【裁判全文】
臺灣高等法院刑事判決                      八十九年度上訴字第一一一號
    上  訴  人  臺灣桃園地方法院檢察署檢察官
    被      告  甲○○
右上訴人因被告詐欺等案件，不服臺灣桃園地方法院八十九年度訴字第六八０號，中
華民國八十九年一月二十日第一審判決（起訴案號：臺灣桃園地方法院檢察署八十八
年度偵字第六五二三號），提起上訴，本院判決如左：
    主  文
上訴駁回。
    理  由
一、公訴意旨略以：被告甲○○曾因共同常業詐領健保費案件，於民國（下同）八十
    五年五月二十一日，在新竹縣新豐鄉「廣濟診所」，為法務部調查局新竹縣調查
    站人員查獲，經台灣新竹地方法院判處有期徒刑一年二月、緩刑二年確定。復另
    行起意，於八十五年十月四日，與未取得合法醫師資格之曾玉琴（原法院以八十
    五年度易字第五七六一號判決罪刑確定），基於共同之概括犯意聯絡，以相同模
    式，在桃園縣觀音鄉○○路五十一號經營「達興診所」，由被告出名向中央健康
    保險局北區分局辦理變更登記為「達興診所」負責醫師（原出名之負責醫師徐其
    輝，業經原法院以八十六年度易字第三一三五號判刑確定），繼續申辦為全民健
    保特約醫院，致健保局陷於錯誤，認定「達興診所」符合全民健保特約診所之資
    格而核准，曾玉琴因此在上址為病患看診，以電磁方式輸入電腦製作處方箋，並
    將該填貼於病歷表上，擅自執行醫療業務，再據以向健保局申請醫療給付，並以
    之為常業，致使健保局受有損害。嗣於八十五年十一月十九日為台灣桃園地方法
    院檢察署檢察官當場查獲，復於同年十二月二十七日下午五時許，再為中央健康
    保險局北區分局人員報警查獲，並扣得曾玉琴所使用之藥品西藥舒痛二瓶、西藥
    西法林二瓶、樂膚敏一瓶、胃雨達四瓶、胃治平三瓶、必利那痛三瓶、克節痛一
    瓶、硫黴素一瓶、循妥斯五瓶、益普消一瓶、達胃明一瓶、電腦主機兩台等物，
    因認被告涉犯醫師法第二十八條第一項前段之未取得醫師資格擅自執行醫療業務
    罪、刑法第二百十六條、第二百十五條之行使從事業務者業務上登載不實之文書
    罪、第三百四十條之常業詐欺罪嫌云云。
二、按刑事訴訟法第三百零二條第一款規定，案件曾經判決確定者，應為免訴之判決
    ，係以同一案件，已經法院為實體上之確定判決，該被告應否受刑事制裁，既因
    前次判決而確定，不能更為其他有罪或無罪之實體上裁判，此項原則，關於實質
    上一罪或裁判上一罪，其一部事實已經判決確定者，對於構成一罪之其他部分，
    固亦均應適用，但此種事實係因審判不可分之關係在審理事實之法院，就全部犯
    罪事實，依刑事訴訟法第二百六十七條規定，本應予以審判，故其確定判決之既
    判力自應及於全部之犯罪事實，惟若在最後審理事實法院宣示判決後始行發生之
    事實，既非該法院所得審判，即為該案判決之效力所不能及，此有最高法院三十
    二年上字第二五七八號判例可資參照，是既判力對於時間效力之範圍，應以最後
    審理事實法院之宣示判決日為判斷之標準。而前開判例稱「最後審理事實法院」
    ，而不曰「最後事實審」，顯然不限於二審判決，因而在未經上訴於第二審法院
    之判決，亦有其適用。
三、本件公訴人起訴被告涉犯醫師法之未取得醫師資格擅自執行醫療業務罪、刑法之
    行使從事業務者業務上登載不實之文書罪、第三百四十條之常業詐欺罪，無非係
    以共犯被告曾玉琴之供述，證人陳周秋梅、徐麗珠、許哲銘之證詞為據。惟查，
    被告自八十五年五月初起至同年月二十一日止，在新竹縣新豐鎮○○街十七巷十
    三號之「廣濟診所」，擔任夜診之掛名醫師，實際上則由未取得合法醫師資格之
    羅濟銘、邱俊祺二人從事為病患看診、取藥、包紮、縫合傷口，並與羅濟銘、邱
    俊祺基於犯意之聯絡，由羅濟銘、邱俊祺二人連續利用與健保局採電子資料連線
    之業務機會，於每次為病患看診時，以電磁紀錄之方法輸入電腦製作處方箋、病
    歷表等，於月結後再按月於次月五日及二十日，以上開製作完成之電磁紀錄匯總
    後，再以電腦傳輸資料申報之方法向健保局申請醫療給付門診診療費用，恃以維
    生，而以之為常業，並經健保局審核後，領得健保局所給付之金額，足以生損害
    於健保局及全體被保險人利益之犯行，業經台灣新竹地方法院於八十八年四月十
    四日以八十五年度易字第二四五四號刑事判決判處被告有期徒刑一年二月，緩刑
    二年，並於八十八年五月十八日確定，此有該判決書乙份附卷可稽，檢察官先前
    雖曾將本案移送併案到新竹地方法院前開案件審判，該法院以被告否認犯行，且
    認移送併辦之本案被告犯行係自八十五年十月四日至同年十二月間，事隔五月為
    由，認定無連續犯之概括犯意，而將本案退回檢察官另行偵辦，惟觀諸前開判決
    已認定被告於八十五年五月間即同時分別在新竹縣新豐鄉「廣濟診所」及本案桃
    園縣觀音鄉○○路五十一號「達興診所」看診，而質疑被告怎能同時身處異地在
    二處看診？再被告有重聽現象，該院當庭訊問時，經通譯大聲覆問仍常聽不清楚
    ，甚而答非所問，以其聽力狀況豈能與身罹疾病、體弱之前來求診病人溝通？而
    認被告係提供醫師資格予「廣濟診所」掛名，顯然已認定以被告年事已高，以其
    身體狀況並無看診之能力，而本案「達興診所」雖於八十五年五月間之掛名醫師
    為徐其輝，惟被告於八十五年五月間即已在該診所掛名看診，此已據證人曾玉琴
    到庭證述屬實，然實際看診係未取得合法醫師資格之曾玉琴，此亦經原法院於八
    十六年九月三十日以八十六年度易字第三一三五號刑事判決判處徐其輝有期徒刑
    一年二月，緩刑三年確定，及原法院於八十六年二月三日以八十五年度易字第五
    七六一號刑事判決判處曾玉琴有期徒刑一年四月，併科罰金新台幣五萬元，緩刑
    五年確定，被告於八十五年五月間既均未在「廣濟診所」及「達興診所」看診，
    實際係由羅濟銘、邱俊祺、曾玉琴分別看診，則應認被告於八十五年五月間在「
    達興診所」亦與徐其輝、曾玉琴共同有違反醫師法之行為，與本案被告於八十五
    年十月四日擔任「達興診所」之負責醫師，實際亦由曾玉琴看診涉犯醫師法之行
    為，均係同一行為。退步言之，縱認被告於八十五年五月間在「達興診所」看診
    之行為未違反醫師法，惟被告於八十五年十月四日擔任「達興診所」名義上之負
    責醫師，與八十五年五月間在「廣濟診所」擔任夜診之掛名醫師，僅時隔五月，
    且犯罪態樣均相同，應認被告係本於概括犯意而先後實施犯罪構成要件相同之犯
    行，係屬連續犯，揆諸上述判例意旨，前開判決既判力之時間效力範圍及於八十
    八年四月十四日宣示判決日，故被告自八十五年十月四日起至同年十二月二十七
    日止之期間內違反醫師法、常業詐欺、行使從事業務者業務上登載不實之準文書
    罪之犯行，均應為台灣新竹地方法院八十五年度易字第二四五四號判決效力所及
    ，原審基此依法諭知免訴之判決，核無不當。檢察官上訴猶執詞指摘原判決不當
    ，為無理由，應予駁回，並不經言詞辯論為之。
據上論斷，應依刑事訴訟法第三百六十八條、第三百七十二條，判決如主文。
中    華    民    國    八十九    年       五       月       十一       日
    臺灣高等法院刑事第五庭
                                審判長法  官  曾  德  水
                                      法  官  林  立  華
                                      法  官  楊  貴  雄
右正本證明與原本無異。
如不服本判決應於收受送達後十日內向本院提出上訴書狀，其未敘述上訴之理由者並
得於提起上訴後十日內向本院補提理由書（均須按他造當事人之人數附繕本）。
                                      書記官  王  敬  端
中    華    民    國    八十九    年        五      月       十七       日


司法院資訊處製作；財團法人民間司法改革基金會備份。
